【裁判字號】    89,上更(一),471
【裁判日期】    891031
【裁判案由】    違反森林法
【裁判全文】
臺灣高等法院臺南分院刑事判決         八十九年度上更(一)字第四七一號 Ｃ
      上  訴  人
      即  被  告  甲  ○  ○
右上訴人因違反森林法案件，不服臺灣臺南地方法院八十六年度訴字第一○二○號中
華民國八十七年四月九日第一審判決（起訴案號：臺灣臺南地方法院檢察署八十六年
度偵字第四四二八、六四九四號），提起上訴，判決後經最高法院發回更審，本院判
決如左：
      主      文
原判決撤銷。
甲○○連續於他人森林內擅自設置工作物，處有期徒刑壹年，緩刑伍年。
如附圖二所示甲○○占用租地外土地上所設置之土雞城建物壹棟、廁所壹間、車棚壹
座羊舍壹棟、豬舍拾貳棟、倉儲參棟等工作物均沒收（其應沒收工作物之位置、範圍
及面積詳如附圖二及其中承租土地建築物明細表租地外面積欄所示）。
      事      實
一、甲○○基於意圖為自己不法利益之概括犯意，自民國（下同）七十六年十一月三
    十日起至八十三年間，連續占用台灣省農林廳林務局管轄之台南縣玉井事業區第
    八十三林班地（以下簡稱八十三林班地）一一．九二公頃之國有林地（如附圖一
    所示斜線部分），並於該林地上設置土雞城建物一棟（約佔地○‧○二九公頃）
    、廁所一間（佔地約○‧○○七公頃）、車棚一座（逾越承租地約佔○‧○二公
    頃）、羊舍一棟（約佔地○‧○六公頃）、豬舍十二棟（逾越承租地約佔○‧三
    四五公頃）、倉儲三棟（逾越承租地約佔○‧○四四公頃）等工作物（如附圖二
    所示），以飼養豬、羊及經營餐飲業圖利，嗣於八十六年二月三日上午九時許，
    為嘉義林區管理處台南工作站巡視員溫連周巡視該管轄林班地時發現上情。
二、案經臺南縣警察局玉井分局報請台灣台南地方法院檢察署檢察官偵查起訴。
      理      由
一、訊據上訴人即被告甲○○固坦承於前揭時地在上址林地設置如附圖二所示之上揭
    土雞城、豬舍、羊舍、車棚、廁所、倉儲等工作物之事實，惟否認有何違反森林
    法之犯行，辯稱：渠係於七十六年十一月間由合夥人謝嘉恩出面向前手陳神開受
    讓系爭林班地之租賃權，受讓後始興建上開工作物，並非無權占用，其占用之土
    地，應屬台南縣政府管理之國有財產，並非屬台灣省政府農林廳林務局嘉義林管
    處所有之林班地，渠曾以其子陳安然之名義向台南縣政府申請承租，因申請租用
    範圍面積過廣，目前暫未獲核准，被告在主觀上並無不法利益之意圖，自不構成
    犯罪云云。
二、惟查本件被告所設置上開如附圖二所示之建物有部份範圍占用前述八十三林班地
    之事實，業據被告供承不諱，核與證人即嘉義林區管理處台南工作站技術員溫連
    周、李世尤在原審偵審中指訴情節相符，並經檢察官到場履勘屬實，且有玉井事
    業區第八十三林班測量位置圖（即附圖一）及現場照片八張附卷可資佐證。被告
    雖曾向台灣省林務局承租玉井事業區第八十三林班部份土地，此固有臺灣省國有
    林地暫准使用租賃契約書一份附卷可稽，惟查其承租之面積僅一．七八二公頃，
    且租地限耕種農作物之用，不得供其他用途（見該租賃契約書第一、二條約定）
    ，然被告於其承租地外向四周延伸占用達一一．九二公頃，業據被告自承在卷，
    臺南縣玉井地政事務所依被告指界複丈雖僅八點六二一三公頃（見臺南縣玉井地
    政事務所八十七年二月九日八十六所二字第四七四七號函附複丈成果圖），惟與
    前開附圖一測量位置圖及被告自承之事實不符，應以附圖一測量位置圖及被告自
    承之事實為可採。
三、次據七十七年十一月二十三日嘉義林區航空照片基本圖顯示，上開玉井事業區第
    八十三林班地為闊葉樹林（莿竹）造林地，當時僅有豬舍、水池、竹林、香蕉、
    芒果、橙樹等地上物，並無土雞城、廁所、車棚、羊舍、倉儲等工作物之標示，
    此有七十七年十一月二十三日嘉義林區航空照片基本圖影本及八十六年五月二日
    台灣省政府農林廳林務局嘉義林區管理處八六嘉政字第○五八一六號函在卷足資
    佐證，被告並於警訊中自承於設置上開地上物時有毀損莿竹約二千五百枝之情事
    ；嗣於原審審理中自承上開土地上之羊舍、雞舍等建物，於其向前手陳神開受讓
    該地時即已存在，至農舍等建物則係八十三年後始陸續搭建等情，參以證人陳神
    開於原審審理中證稱渠於六十三年間向林務局承租該地，於七十六年間將租賃權
    讓與被告合夥人謝嘉恩，渠使用當時土地上並無現在之建築物等語，足證上開土
    地原有莿竹林，嗣因被告搭建上開工作物時始滅失無訛，被告辯稱該地貧瘠並無
    森林以及其向前手承受上開土地時已有上開工作物云云，尚與事實不符，不足憑
    採。
四、被告所稱其以其子陳安然名義所占用坐落臺南縣南化鄉○○段第一○一三之一號
    土地，前曾向臺南縣政府申請承租該地尚未獲准等情，固有被告所提臺南縣政府
    八十三年三月十日八三府地權字第三九三三八號函、台南縣玉井地政事務所八十
    六年三月二十六日（八十六）所二字第○一二一三號函及財政部國有財產局臺灣
    南區辦事處臺南分處八十七年一月二十三日台財產南三字第八六六一七九二二號
    函及上開複丈成果圖附卷可稽，然查八十三林班地是否即為上開第一○一三之一
    號土地，其管理機關究係國有財產局抑或前述林業主管機關，國有財產局與臺南
    縣政府目前尚未能作明確之認定，有該局上開函文及臺南縣政府八十七年三月十
    一日八十七府地權字第三六四三一號函附卷可稽，且退一步而言，縱認前述八十
    三林班地與上開第一○一三之一號土地有重疊之處或位置相同而屬同一筆土地，
    然被告既尚未向主管機關申請獲准合法承租前述土地即擅自予以占用，且該地原
    為（莿竹）造林地，被告占用該地後復陸續設置前揭工作物，已如前述，則不論
    上述工作物所坐落之土地，目前在行政管轄上屬上開國有財產局所管理之第一○
    一三之一號國有土地上抑或屬前述林業主管機關所管理之前揭八十三林班地，或
    本屬同一筆土地，此僅係其管理機關權責之問題，與被告所為是否構成本件犯行
    無關。被告所辯係卸責之詞，不足採信，其犯行堪以認定。
五、被告行為後，森林法第五十一條已於八十七年五月二十七日修正公布施行，同年
    月二十九日生效，比較新舊法，以修正前之法律有利於被告，應適用修正前之法
    律。核被告所為，係犯修正前森林法第五十一條第一項之於他人森林內擅自設置
    工作物罪。被告先後在不同時間分次占用並設置工作物，其違反森林法之時間緊
    接，犯罪構成要件相同，顯係基於概括之犯意為之，為連續犯，以一罪論。原審
    予以論罪科刑，固非無見，惟查如附圖二所示被告所設置之土雞城建物壹棟、廁
    所壹間、車棚壹座、羊舍壹棟、豬舍拾貳棟、倉儲參棟等工作物，有部分係位於
    被告所承租土地範圍內，亦有部分係占用被告所承租土地範圍外之國有林地，被
    告所建工作物其中位於其所承租土地範圍內之部分，不應宣告沒收，故本件應沒
    收工作物之位置、範圍及面積應詳如附圖二其中承租土地建築物明細表租地外面
    積欄所示之範圍，原判決未予區分，遽將上揭工作物全部諭知沒收，尚有未洽，
    被告上訴意旨認犯罪雖無可採，惟原判決既有可議，自應撤銷改判。爰審酌被告
    並無前科，其濫墾林地危害甚鉅及其犯罪後態度尚稱良好等一切情狀，量處如主
    文第二項所示之刑。又被告前未曾受有期徒刑以上刑之宣告，有台灣台南地方法
    院檢察署刑案資料查註紀錄表在卷可憑，其一時失慮而觸犯刑章，經此教訓後，
    應知所警惕，信無再犯之虞，本院認所宣告之刑以暫不執行為適當，仍依原審諭
    知緩刑伍年，以勵自新。如附圖二部分所示土地上之土雞城建物一棟（約佔地○
    ‧○二九公頃）、廁所一間（佔地約○‧○○七公頃）、車棚（逾越承租地約佔
    ○‧○二公頃）、羊舍一棟（約佔地○‧○六公頃）、豬舍十二棟（逾越承租地
    約佔○‧三四五公頃）、倉儲三棟（逾越承租地約佔○‧○四四公頃）等工作物
    ，其占用租地外面積部分（詳如本判決主文第三項所示），均依森林法第五十一
    條第四項之規定併予宣告沒收之。至其餘佔用部分，並無證據顯示有墾植物或工
    作物存在，不予宣告沒收。
六、被告經合法傳喚，無正當理由不到庭，不待其陳述逕行判決。又被告雖具狀撤回
    其上訴，惟本件業經本院前審判決，其撤回不生效力，附此敘明。
七、據上論結，應依刑事訴訟法第三百六十九條第一項前段、第三百七十一條、第三
    百六十四條、第二百九十九條第一項前段，八十七年五月二十七日修正前森林法
    第五十一條第一項、第四項，刑法第十一條前段、第二條第一項後段、第五十六
    條、第七十四條第一款，罰金罰鍰提高標準條例第一條前段，判決如主文。
本案經檢察官王碧霞到庭執行職務。
中    華    民    國      八十九      年      十        月     三十一   日
                                  臺灣高等法院臺南分院刑事第三庭
                                      審判長法官  黃    聰    明
                                            法官  林    勝    木
                                            法官  楊    省    三
右正本證明與原本無異。
如不服本判決，應於判決送達後十日內向本院提出上訴狀，其未敘述理由者並應於提
出上訴狀後十日內向本院補提理由書（應附繕本)。
                                      法院書記官  陳    嘉    琍
中    華    民    國      八十九      年      十一      月      二      日
附錄法條：
八十七年五月二十七日修正前森林法第五十一條第一項：
於他人森林內，擅自墾植或設置工作物者，處六月以上五年以下有期徒刑，得併科三
萬元以下罰金。
第四項：犯本條之罪者，其墾植物及工作物沒收之。


司法院資訊處製作；財團法人民間司法改革基金會備份。
